臺灣士林地方法院民事判決
                                    108年度簡上字第165號
上  訴  人  黃士芳  
            李維仁  
            李承融  
            李承熹  
共      同
訴訟代理人  辜得權律師
複代理人    方亭懿  
被上訴人    陳志宏兼陳棟良之承受訴訟人

上列當事人間請求侵權行為損害賠償事件，上訴人對於民國108
年6月17日本院士林簡易庭107年度士簡字第530號第一審判決提
起上訴，本院於民國110年10月21日言詞辯論終結，判決如下：
    主      文
上訴駁回。
第二審訴訟費用由上訴人負擔。
    事實及理由
壹、程序部分
    當事人喪失訴訟能力或法定代理人死亡或其代理權消滅者，
    訴訟程序在有法定代理人或取得訴訟能力之本人承受其訴訟
    以前當然停止；他造當事人，亦得聲明承受訴訟；聲明承受
    訴訟，應提出書狀於受訴法院，由法院送達於他造，民事訴
    訟法第170條、第175條第2項及第176條分別定有明文。查，
    陳棟良於上訴人提出上訴後之民國109年6月19日死亡，其繼
    承人除被上訴人陳志宏（下稱被上訴人）以外均已拋棄繼承
    ，有繼承系統表、戶籍謄本、本院109年10月6日士院擎家宜
    109年度司繼字第1484號家事事件公告在卷可稽（見本院卷
    第115頁至第137頁、第213頁），則上訴人以書狀向本院聲
    明陳棟良部分由1被上訴人承受訴訟（見本院卷第208頁），
    核無不合，應予准許。
貳、實體部分
一、上訴人主張：陳棟良（於109年6月19日死亡）前為引水而設
    置於臺北市○○區○○路000 號未經登記之水塔（下稱系爭水塔
    ），現為被上訴人所有，並為其工廠生產所用。前因陳棟良
    及被上訴人（下合稱被上訴人等）過失未盡管理維護系爭水
    塔之責，於106年9月23日起似因水流量過大無法儲存而24小
    時不間斷大量溢水，並持續20餘日，致上訴人黃士芳所有未
    辦保存登記，門牌號碼臺北市○○區○○路000巷00號之獨棟建
    物（下稱系爭建物）浸泡於水中，使地面產生大量裂縫，系
    爭建物外牆浸泡於水中而有龜裂之情形，積水更經裂縫流入
    屋內致系爭建物有發霉、嚴重滴水等嚴重毀損。上訴人黃士
    芳雖多次請求被上訴人等修復系爭建物均遭拒絕，遂為此自
    行支出如附表所示之維修費用共新台幣（下同）30萬9500元
    。又上訴人黃士芳、李維仁、李承融、李承熹（下稱上訴人
    4人）居住於系爭建物內，因上開漏水情形致生活不便，出
    入因地面濕滑而須步步小心避免摔傷，且時時擔心系爭建物
    可能因持續淹水情形而受有更嚴重之損害，夜不成眠不斷擔
    心受怕，受有巨大精神之痛苦，影響上訴人居住之生活品質
    甚鉅。為此，爰依民法第184條第1項前段、第191條第1項前
    段、第195條第1項之規定及繼承關係，請求被上訴人給付上
    訴人黃士芳系爭建物修繕費用30萬9500元及再給付上訴人4
    人各2萬元之精神慰撫金暨法定遲延利息等語（原審命被上
    訴人給付上訴人4人各1萬元本息慰撫金，並駁回陳棟良應與
    之負連帶給付責任部分，上訴人未對陳棟良提起上訴，被上
    訴人亦未上訴，此部分已告確定，不在本院審理範圍）。
二、被上訴人則以：
  ㈠系爭水塔是其父親陳棟良生前興建所有管理，係供陳棟良生
    活所需及被上訴人開設工廠所用。因系爭水塔管理維修事宜
    皆由陳棟良單獨負責，工廠用水亦係利用原先設置之水管線
    路，被上訴人並不知實際漏水情況為何，其僅係後續受陳棟
    良所託方前去了解處理。而鑑定水塔溢流路徑測試時，本應
    將水塔下方溢水管出水閥關閉，使水從水塔頂蓋流出，卻發
    現上訴人李維仁竟用系爭建物前蓄水池之水潑灑地面，並將
    該地面排水孔堵住，使水蓄積地面，且系爭水塔下方之大口
    徑放水管遭打開，是鑑定結果遭非法方式介入，顯有重大違
    誤，況鑑定當時經被上訴人觀察，並無淹水情事，鑑定報告
    中亦無提及有無因漏水而造成淹水結果。另上訴人未舉證證
    明漏水持續時間確實達20日，且當時系爭建物所在區域發生
    連日豪雨，系爭建物亦興建於活斷層地帶山坡上之違建，地
    震頻繁，連日豪雨後後不到3個月更發生41年來最大地震。
    而上訴人除提供鑑定之相片無從清楚觀察出其所指之裂縫所
    在，更有違法自行擴建屋前出入口坡道之情事，鑑定報告就
    上開情形均未審酌，故所依據之前提事實及主觀臆測，均乏
    根據。  
  ㈡系爭水塔已設置達40、50年，當初設置時系爭水塔下方僅有
    小路徑而無聯外道路，縱有漏水情事，亦有山坡地作為排水
    之用。上訴人於取得系爭建物所有權後增、修建，原先排水
    功能即因上訴人將聯外道路興建於柏油土地上而喪失，被上
    訴人並未造成本件漏水情事，況被上訴人查看漏水情形時，
    系爭建物並無積水情形，僅有一處水流痕跡自上訴人設置之
    排水口流出，上訴人不應主張本件損害係因系爭水塔漏水所
    致。  
  ㈢被上訴人已修復系爭水塔，迄未發生漏水，被上訴人並無故
    意或過失。縱依鑑定報告內容，系爭水塔漏水並非造成系爭
    建物前方平台裂縫之主因，且漏水影響範圍應不包括上訴人
    所指室內客廳女兒牆面、小孩房女兒牆、外牆角裂縫、室內
    壁面等工程，自不應由被上訴人負擔費用，況系爭建物除屬
    違建，上訴人違法擴建屋前出入口坡道亦為系爭建物產生裂
    縫之原因，不應全部究因於系爭水塔之漏水情事。又系爭水
    塔並未連續漏水達20日，期間被上訴人亦多次前往修繕，並
    無24小時不間斷大量漏水，系爭建物更無浸泡於水中，而系
    爭水塔之水流縱有流至系爭建物屋前平台，水流亦會因流經
    大面積泥土地而為泥土吸收，且漏水量與當時連日豪雨水量
    相差甚多，因此，上訴人向被上訴人請求損害賠償及慰撫金
    應無理由等語，資為抗辯。
三、原審判決：
　㈠被上訴人應給付上訴人4人各1萬元及自107年4月20日起至清
    償日止，按年息5%計算之利息。
　㈡駁回上訴人其餘之訴。
　　上訴人就原審判決對其不利部分，提起上訴，並聲明：
　㈠原判決關於駁回上訴人後開第㈡項之訴之裁判廢棄。
　㈡上開廢棄部分：
　　1.被上訴人應給付上訴人黃士芳30萬9500元，及自107年4月
      20日起至清償日止，依週年利率5%計算之利息。
　　2.被上訴人應再給付上訴人4人各2萬元，及均自107年4月20
      日起至清償日止，依週年利率5%計算之利息。
　　被上訴人答辯聲明：上訴駁回。
四、經查，上訴人主張：㈠陳棟良前為引水設置系爭水塔，由被
    上訴人及陳棟良共同使用，嗣陳棟良死亡，其繼承人僅被上
    訴人未拋棄繼承。㈡系爭建物位在系爭水塔下坡處，未辦保
    存登記，係上訴人黃士芳因買賣取得其事實上處分權，上訴
    人4人一同居住在系爭建物內。㈢系爭建物於106年9月間，因
    發生外牆龜裂、發霉、嚴重滴水等損害，而支出如附表所示
    之修復費用等情，有現場照片（見原審卷第10至14頁、第12
    3至124頁、臺北市土木技師公會鑑定報告【下稱鑑定報告】
    附件六照片6-1至6-2）、平面圖（見鑑定報告附件七圖7-1
    ）、工程報價單（見原審卷第15頁）、除戶謄本（見本院卷
    第115頁）、陳棟良繼承人之戶籍謄本（見本院卷第118至13
    6頁）、本院109年度司繼字第1484號拋棄繼承事件公告（見
    本院卷第213頁）、本院109年度司繼字第1868號拋棄繼承事
    件裁定（見本院卷第214頁），被上訴人對上述㈠至㈢事實亦
    表示不爭執（見原審卷第102頁、本院卷第59至60頁、第96
    頁）或未為爭執，故堪認上訴人此部分主張為真實。
五、上訴人主張系爭水塔係由被上訴人管理，因被上訴人管理不
    當致系爭水塔漏水，造成系爭建物發生外牆龜裂、發霉、嚴
    重滴水等損害，致上訴人黃士芳支出如附表所示之修復費用
    ，並損害上訴人4人之居住安寧等節，則為被上訴人所否認
    ，是本件之爭點，實為：㈠系爭水塔是否為被上訴人所管理
    ？㈡系爭建物外牆龜裂、發霉、嚴重滴水等損害是否係系爭
    水塔漏水所致？㈢被上訴人是否應再賠償上訴人4人各2萬元
    ？現分述如下：
　㈠系爭水塔是否為被上訴人所管理？
　　被上訴人自陳：系爭水塔是我父親陳棟良興建，但我工廠有
    從系爭水塔接水使用；後來陳棟良身體出狀況，在上訴人所
    指漏水時即106年9月23日已經請看護，無法再維修水塔，所
    以陳棟良就叫我去看、去處理，系爭水塔漏水，我不會維修
    ，但我有上去看，我去看的時候上訴人家裡是乾的等語（見
    本院卷第59頁、第61頁、第96頁），可見本件事發時，陳棟
    良已因健康因素無法維護系爭水塔，而將管理維護之責交與
    被上訴人，無論被上訴人是否具備維修水塔之知識或能力，
    自均應妥善管理、維護系爭水塔，使之不致損及他人權利甚
    明。則被上訴人辯稱：其不負管理系爭水塔之責，毋須為系
    爭水塔所生損害負責等語，並非可採。
　㈡系爭建物外牆龜裂、發霉、嚴重滴水等損害是否係系爭水塔
    漏水所致？
　　⒈原審就系爭建物所受損害之原因及是否與系爭水塔溢漏水
      致系爭建物淹水有關等節，囑託臺北市土木技師公會鑑定
      ，鑑定結論略以：系爭建物係建在坡地擋土牆後方，由於
      擋土牆背側之坡面坡度與牆高，在牆後形成主動土壓力之
      潛在破壞面，牆體會繞著牆趾往外傾斜旋轉變形，故而在
      潛在破壞面區域地表將引發沉陷凹槽，此即造成系爭建物
      前方平台裂縫形成之主因，亦可說明為何在系爭水塔溢水
      滲流事件前，即已存在裂縫現象；是以一般在牆後必須保
      留足夠退縮距離，或採另外加強擋土結構之方式，如打設
      地錨或微型樁等。但若長時間水塔溢流水滲透，將可能導
      致地下水位升高促使坡面擋土牆穩定性降低，而加劇地表
      裂縫之增大，此與系爭建物屋外地坪、擋土牆、地面裂縫
      與屋內外地面修補等有關等語（見鑑定報告第十、十一點
      ），再參以自上訴人所提供105年4月30日之照片中，斯時
      系爭建物屋前平台已有裂縫存在（見鑑定報告附件五、照
      片5-13），可見系爭建物因建在一坡面之上，坡面高度與
      坡度對擋土牆施加壓力，使擋土牆變形，而使地形發生沉
      降凹陷，並致系爭建物前面產生裂縫，此均係在上訴人所
      主張系爭水塔於106年9月間漏水前即已存在。
　　⒉鑑定報告雖認自原告提供106年10月3日至同年月29日之照
      片（照片5-11、5-12、5-14、5-15，下稱漏水後照片），
      對照上訴人所提供105年4月30日所稱漏水前平台裂縫狀況
      之照片（照片5-13，下稱漏水前照片），水塔溢流水事件
      後裂縫寬度似有較照片中105年漏水前情況明顯變寬等語
      （見鑑定報告本文九），然經本院比對鑑定報告後所附漏
      水前、後照片，漏水前照片僅有1張，係距離系爭建物前
      方平台相當距離拍攝，且解析度甚低，從照片中僅能勉強
      看到裂縫存在；與漏水後照片無論拍攝方位、與系爭建物
      前方平台距離、解析度等節均有極大不同。實難憑此認定
      系爭建物前裂縫寬度在106年9月系爭水塔漏水事件前後，
      有明顯變寬之情事。上訴人復未舉出其他證據證明系爭建
      物外牆龜裂、發霉、嚴重滴水等損害，係106年9月系爭水
      塔漏水事件後產生，則因該等損害係因系爭建物下擋土牆
      變形致地面沉陷所致，而該等擋土牆變形，無法區辨係因
      系爭建物本身地形條件所生，或係因系爭水塔滲漏水導致
      ，已難遽認與系爭水塔106年9月間漏水有何關聯。
　　⒊上訴人固持鑑定報告載稱：長時間水塔溢流水滲透，將可
      能加劇地表裂縫之增大等語，主張係系爭水塔導致系爭建
      物之損害。然施行鑑定之臺北市土木技師公會技師鄭清江
      到庭證稱：所謂「長時間水塔溢流水滲透」沒有辦法仔細
      量化，我是依照上訴人主張的期間水位持續升高；我勘察
      時只是去做系爭水塔溢流水流路的了解等語（見原審卷第
      133至134頁），可見系爭水塔滲漏期間長短，係影響系爭
      建物損害原因判斷之重要因素，而鑑定報告就此期間長短
      ，係依上訴人之主張認定。依鑑定報告記載，上訴人向鑑
      定人主張系爭水塔滲漏之期間為自106年9月23日起連續20
      日（見鑑定報告第九點），惟經原審勘驗上訴人所提影片
      檔案，其中有106年10月8日、同年月9日、10日、18日之
      水塔溢漏水畫面，多為水塔冒水，冒水水流流至水旁下坡
      處，其中僅106年10月8日攝得系爭建物前方平台淹水情形
      （見原審卷第42頁、第136頁），至其他上訴人所提照片
      ，或係在此時間範圍內所拍攝（見原審卷第10頁、第11頁
      、鑑定報告附件五、照片5-10）；或無法看出照片內水來
      源自系爭水塔所在上坡處流下情形（見原審卷第11頁、鑑
      定報告附件五、照片5-9、5-11、5-12、5-14、5-15），
      而水塔滲漏水於未改善前屬一持續之狀態，系爭水塔既於
      106年10月8日至10日及其後之同年月18日均有滲漏，固足
      認定此段期間水塔滲漏並未改善而均有滲漏之情。然依上
      訴人所提證據，仍僅足證明系爭水塔自106年10月8日至同
      年月18日間共計11日有滲漏水之情形，而非上訴人向鑑定
      人主張之連續20日，且照片顯示地面潮濕狀態不一，部分
      僅有潮濕狀（見原審卷第10頁照片1、鑑定報告附件五、
      照片5-10），部分則有積水（見原審卷第10頁照片2）。
      則被上訴人抗辯：上訴人並未舉證證明系爭水塔連續漏水
      達20日及不間斷的大量漏水，不能依憑以此為基礎作成之
      鑑定報告，即認定系爭建物外牆龜裂、發霉、嚴重滴水等
      損害為系爭水塔溢漏水所造成等語，即屬有據。而上訴人
      除鑑定報告外，並未提出其他證據足證系爭建物損害與系
      爭水塔管理維護有何關聯，則上訴人黃士芳就系爭建物所
      受損害，請求被上訴人賠償如附表所示之修繕費用，即無
      理由。
　　⒋至被上訴人另抗辯系爭建物損害亦可能為暴雨及地震所致
      ，及因鑑定報告勘測時系爭建物前排水閥關閉，致鑑定報
      告無從憑採等情，因本院依前述理由，已足認上訴人所舉
      證據不能證明系爭建物所受損害係系爭水塔所致，被上訴
      人上開抗辯，即無進一步論究之必要，併此敘明。
　㈢被上訴人是否應再賠償上訴人4人各2萬元？
　　⒈上訴人雖未能證明系爭建物損害係因系爭水塔所致，然依
      上訴人所提出之影片，確可證明系爭水塔自106年10月8日
      至同年月18日間共計11日有滲漏水之情形，其中於106年1
      0月8日尚因而導致系爭建物前方平台淹水等情，亦經原審
      勘驗無訛，可見上訴人主張系爭水塔曾因滲漏水造成上開
      平台淹水等情，尚屬有據。該平台因淹水，自有地面濕滑
      、積水等情，致居住系爭建物內之上訴人4人需忍受因環
      境潮濕及積水所帶來的通行不便，因上訴人4人出入家門
      需途經前方平台，潮濕及積水必然造成其等衣物及建物內
      部易生潮濕髒污，而生清理之煩，地面濕滑亦需時時防範
      滑倒摔傷，足以對居住品質及生活起居造成影響及干擾，
      堪認侵害上訴人4人居住安寧之人格法益，且屬情節重大
      ，則上訴人4人依民法第184條第1項前段、第195條第1項
      之規定，請求被上訴人負非財產上賠償責任，自屬有理。
　　⒉然考量上訴人黃士芳自陳為退休之醫院護理督導、李維仁
      為退休之醫院復健科主任、李承融開設饅頭店、李承熹則
      為自行開業之專業水電技師，並均自述其等經濟狀況良好
      （見本院卷第263頁）；被上訴人則自述為國中畢業，經
      營家庭式代工廠，有地上權住宅1間、汽車1部之經濟生活
      狀況（見本院卷第239頁），與上訴人業已證明系爭水塔
      滲漏水期間達11日，導致系爭建物旁平台淹水，因地面濕
      滑、積水所生通行不便、髒汙清理、防範滑倒、影響生活
      起居、居住品質且情節重大之侵害態樣，認原審判命被上
      訴人賠償上訴人4人非財產上損害各1萬元，核屬適當。上
      訴人上訴請求判命被上訴人再賠償其4人各2萬元，非有理
      由。
　　⒊上訴人雖主張原審判命被上訴人給付上訴人4人非財產上損
      害，卻駁回其主張系爭建物受損之財產上損害賠償，係屬
      矛盾等語。然原審及本院之所以認為被上訴人應依民法第
      184條第1項前段、第195條第1項之規定，對上訴人負非財
      產上損害賠償責任，係因系爭水塔滲漏水造成系爭建物前
      方平台濕滑、積水、通行不便需清理等，而對上訴人4人
      住居安寧之人格法益侵害情節重大，此與系爭水塔滲漏水
      有無造成系爭建物外牆龜裂、發霉、嚴重滴水等損害係屬
      二事，上訴人上開主張自無理由，亦此敘明。
六、綜上所述，上訴人主張被上訴人未盡管理維護系爭水塔之責
    ，系爭水塔溢漏水，導致系爭建物前方平台潮濕、積水，侵
    害上訴人4人之住居安寧且情節重大，致其4人受有精神痛苦
    ，堪信為真。上訴人依民法第184條第1項前段、第195條第1
    項規定，請求被上訴人給付上訴人4人各1萬元，及自起訴狀
    繕本送達翌日即107年4月20日起至清償日止，按年息5％計算
    之利息，為有理由，應予准許。逾此範圍之請求及假執行之
    聲請，則無理由，應予駁回。原審判決被上訴人如數給付，
    並依職權宣告准、免假執行，核無不合。上訴人提起上訴，
    指摘原判決此部分不當，求命被上訴人再給付上訴人黃士芳
    30萬9500元本息，及再給付上訴人4人各2萬元本息之判決，
    為無理由，應予駁回。
七、本件事證已臻明確，兩造其餘之攻擊或防禦方法及所用證據
    ，經本院斟酌後，認為均不足以影響本判決之結果，爰不逐
    一論列，附此敘明。
八、據上論結，本件上訴為無理由，依民事訴訟法第436條之1第
    3項、第449條第1項、第78條，判決如主文。
中　　華　　民　　國　　110 　年　　11　　月　　18　　日
                  民事第四庭審判長法  官  黃欣怡
                                  法  官  劉家昆
                                  法  官  江哲瑋
附表（原告請求之修繕費用）：
項目                  品名 金額（新臺幣） 1 屋外地坪綁鋼筋3分灌漿打粗底 117,000 元 2 室內客廳女兒牆面打除粉光  19,500 元 3 小孩房女兒牆下壁面打除粉光  13,000 元 4 室內女兒牆下施作防水  12,500 元 5 擋土牆砌8吋專打底粉光  60,000 元 6 垃圾清運   4,500 元 7 屋外壁面施作防水  25,000 元 8 屋外地面龜裂及兩側打涵口打除  15,000 元 9 外牆角裂縫敲修地面不平整整平  25,000 元 10 室內壁面1米高腐蝕處破損以海菜水泥砂磨平  18,000 元 合計金額  309,500 元 

以上正本係照原本作成。
本件判決不得上訴。
中　　華　　民　　國　　110 　年　　11　　月　　19　　日
                                  書記官  張祐誠